Inventaris van het archief van H. Doeff [levensjaren 1777-1835], 1796-1835 (1854); H. Doeff-Jacobs [levensjaren 1803-1868], 1837-1844; H. Doeff [levensjaren 1864-1918], 1898-1918
Nationaal Archief, Den Haag
Collectie 171 H. Doeff
Doeff
1796-1918
C22050
2.85 meter; 97 inventarisnummers.
Normale geschreven, getypte en gedrukte documenten, geen bijzondere handschriften.
Nationaal Archief, Den Haag
Hendrik Doeff (1777-1835)
Henriette Doeff-Jacobs (1803-1868)
Hendrik Doeff (1864-1918)
Hendrik Doeff (1777-1835) was gedurende zijn negentienjarig verblijf te Decima vijftien jaar opperhoofd van deze exclusieve Nederlandse handelspost te Japan. Hij werkte er aan een geheim Ned.-Japans woordenboek, dat echter bij zijn terugreis schipbreuk leed. Hij was verder o.a. betrokken bij de oprichting van de Nederlandsche Handelmaatschappij in 1824. Verder was hij gevolmachtigde van diverse zakenlieden en adviseerde hij de regering bij het drijven van de handel met Japan. Het archief bevat o.a. correspondentie over het genoemde woordenboek, opgetekende herinneringen uit Japan, stukken betreffende de Ned. Handels Mij., en persoonlijke stukken van hemzelf alsook van zijn vrouw en achterkleinzoon.
Archiefvorming
Geschiedenis van de archiefvormer
Hendrik Doeff werd geboren op 2 december 1777 te Amsterdam uit het huwelijk van Hendrik en Margaretha Nessing. Hij werd gedoopt op 4 december 1777. Op negentienjarige leeftijd vertrok Doeff met een zekere Taunay als onderkoopman naar Batavia, alwaar hij opviel door zijn akkuratesse en doorzettingsvermogen, Hij werd dan ook al spoedig voor hogere funkties opgeroepen. In 1799 werd hij aangesteld tot dispensier en scriba te Japan, in 1801 tot pakhuismeester. Nadat hij de chaotische administratie op het eiland Decima in orde had gebracht werd zijn werklust in 1803 bekroond met het opperhoofdschap over het eiland. Als zodanig handhaafde hij het monopolie van Nederland in Japan door de Nederlandse vlag op Decima tijdens onze inlijving bij Frankrijk te doen blijven wapperen.
Nadat de Engelsen in 1811 in bezit kwamen van Java, zond de Engelse luitenant-gouverneur van Oost-Indië, Thomas Stamford Raffles, twee Britse schepen onder Nederlandse vlag af om de factorij Decima in bezit te nemen. Doch Doeff had besloten de vlag voor de Engelsen niet te strijken en welke geldelijke voordelen hem ook werden aangeboden hij volhardde in zijn standpunt. Het volgende jaar werden wederom pogingen door de Engelsen ondernomen, maar deze hadden evenmin een gunstig gevolg. Op 6 december 1817 droeg Doeff het gezag over de factorij Decima over aan zijn opvolger Jan Cock Blomhoff.
Gedurende zijn negentienjarig verblijf in Japan, waaronder vijftien jaren als opperhoofd, heeft Doeff uit puur wetenschappelijke belangstelling vele onderzoekingen verricht naar de Japanse zeden, gewoonten en godsdienstbegrippen. De Japanse taal werd hij al vrij gauw meester waardoor hij beter kontakt kon krijgen met leden van het Japanse tolkenkollege, waarmee hij praktisch elke dag omging om hen de beginselen van de Nederlandse taal bij te brengen. Deze Nederlands-Japanse taaluitwisseling resulteerde uiteindelijk in een ontwerp van een woordenboek, dat hij van plan was in Europa te laten drukken. De Japanners verboden echter de uitvoer van het woordenboek waarop Doeff zorgde voor een in het geheim gemaakt afschrift. Het oorspronkelijke opstel gaf hij aan de zoon van een van de leden van het Japanse tolkenkollege en onderdrukte zo alle ongunstige vermoedens.
Doeff vertrok op 16 februari 1819 met het oorlogsschip "De Admiraal Evertsen" vanuit Batavia naar Nederland terug. Het schip leed echter al spoedig schipbreuk, waardoor al zijn verzamelingen en papieren verloren raakten en hij dus niets van hetgeen hij over Japan in al die tijd had opgespoord, heeft kunnen bergen. Kostbaar onvervangbaar wetenschappelijk materiaal over Japan werd verzwolgen door de oceaan. Bemanning en passagiers werden echter door een Amerikaans schip gered. Er bleef Doeff toen niets anders over dan op zijn geheugen af te gaan. Al zijn herinneringen over Japan heeft hij in 1833 gepubliceerd "om met bewijzen te toonen, dat mijn negentienjarig verblijf op Japan noch geheel onvruchtbaar is geweest voor de wetenschappen, etc.".in zijn boek "Herinneringen uit Japan". Hierin wordt door Doeff in een aanhangsel ook nog ingegaan op de kontroverse tussen hem en P.F. von Siebold over de oorspronkelijkheid van een woordenboek van laatstgenoemde welke door Doeff werd betwist.
Doeff heeft zich in Nederland tot zijn dood in 1835 toe onledig gehouden met de handel op de koloniën. Hij was o.a. betrokken bij de oprichting van de Nederlandsche Handelmaatschappij in 1824. Verder was hij gevolmachtigde van diverse zakenlieden en adviseerde hij de regering bij het drijven van de handel met Japan, voornamelijk met betrekking tot de jaarlijkse geschenkgoederen voor de Japanse keizer en de gouverneur van Nagasaki.
Doeff overleed te Amsterdam op 19 oktober 1835. Hij was gehuwd eerst met mej. Steenboom, daarna met mej. Taunay en tenslotte huwde hij op 13 april 1829 Henriëtte Jacobs, die hem overleefde en hem een zoon en twee dochters schonk.
Geschiedenis van het archiefbeheer
De verwerving van het archief
De rechtstitel is (nog) onbekend
2.21
Aanwijzingen voor de gebruiker
Openbaarheidsbeperkingen
Volledig openbaar.
Materiële beperkingen
Aanvraaginstructie
Openbare archiefstukken kunnen online worden aangevraagd en gereserveerd. U kunt dit ook via de terminals in de studiezaal van het Nationaal Archief doen. Om te kunnen reserveren dient u de volgende stappen te volgen:
U maakt een profiel aan op www.gahetna.nl, en logt vervolgens in
Via de archiefinventaris (alleen de beschrijvingen met rode nummers) selecteert u het gewenste archiefstuk door op de knop 'Reserveren' te klikken
In het volgende scherm geeft u aan op welke dag u het archiefstuk wilt inzien
Indien u zich bevindt in de studiezaal en een tafelnummer heeft ontvangen kunt u dit nummer vermelden. Als u geen tafelnummer heeft kunt u tafelnummer 777 laten staan
Vervolgens bevestigt u uw reservering door deze te versturen.
Verwant materiaal
Beschikbaarheid van kopieën
Beschrijving van de series en archiefbestanddelen
- PAPIEREN VAN HENDRIK DOEFF (1777-1835), I.
  - STUKKEN BETREFFENDE ZIJN OPENBARE FUNEKTIES, A.
    - Werkzaamheden op Decima, 1.
      - Stukken betreffende zijn aanstellingen tot onderkoopman, dispensier en scriba, pakhuismeester en opperhoofd op Decima., 1798-1814; 1; 1 omslag
      - Verslagen van de aankomst en het verblijf van de Russische ambassadeur De Rezanoff in Japan in 1804. Met bijlagen., 1804, 1805, 1808 en 1831; 2; 1 omslag
      - Staat van verkochte Indische goederen bij de kamers van de voormalige Oost-Indische Compagnie, 1780-1795. z.j.(± 1805); 3; 1 stuk
      - Ingekomen brief bij Willem Poolman inzake het verzenden van koffers uit Batavia, 1808; 4; 1 stuk
      - Akten van pretentie gepasseerd voor Jan Pieter Pogedt betreffende de vorderingen op de Russische ambaasadeur De Rezanoff. Met bijlage., 1810, 1813; 5; 3 stukken
      - Handelsovereenkomst tussen Doeff en Willem Wardenaar. Met bijlage., 1813; 6; 2 stukken
      - Ingekomen missive van Raffles inzake de verzending van handelsgoederen naar Japan door de "Charlotta"., 1814; 7; 1 stuk
      - Ingekomen brieven van de commissarissen-generaal van Nederlande-Indië betreffende de vervanging van Doeff door J.Cock Blomhoff als opperhoofd te Decima., 1817; 8; 2 stukken
    - Koloniale bemoeienissen in patria, 2.
      - Stukken betreffende de Chinese theehandel. Gedrukt., 1817, 1818, 1821; 9; 1 omslag
      - Stukken betreffende de inkomsten en uitgaven van de opperhoofden in Japan, alsmede enige concept-artikelen tot instruktie voor de opperhoofden., 1818; 10; 1 omslag
      - Minuten van rapporten over Japan ingediend bij de commissarissen-generaal te Batavia., 1818; 11; 1 omslag
      - Briefwisseling, met de minister voor het openbaar Onderwijs, de Nationale Nijverheid en de Koloniën betreffende een adres van de katoendrukkerij "Overtooms Welvaren" te Amsterdam om lijmvaten aan Japan te leveren., 1819; 12; 1 omslag
      - Registers van uitgaande brieven., 1819-1827; 13-14
        - 1819-1825, 13; 1 deel
        - 1822-1827, 14; 1 deel
          In deze registers vanaf 1824 zeer veel over de Nederlandsche Handelmaatschappij.
      - Staat van vragen en antwoorden betreffende de scheepvaart op China., z.j. (± 1820); 15; 1 stuk
      - Ingekomen en minuten van uitgaande stukken inzake de verzending van geschenkgoederen aan de Japanse keizer en de gouverneur van Nagasaki., 1820-1835; 16; 1 pak
        Niet raadpleegbaar
      - Deklaratie en concept-contract betreffende het vervoer van weeskinderen die als scheepsjongens geëngageerd zijn voor de dienst der koloniale marine., 1821; 17; 2 stukken
      - Staat van de prijzen van lakens en manufacturen voor de handel op Japan. Met begeleidende brieven., 1824, 1825; 18; 1 omslag
      - Ingekomen brief van de minister van Koloniën betreffende de verzending van verkeerde goederen naar Japan. Met bijlagen., 1825; 19; 1 stuk
      - Minnut van een rapport aan de minister van Koloniën betreffende de handelwijze van Wapper Melis in de Japanse handel., 1825; 20; 1 stuk
      - Stukken betreffende de plantages Waterland, Adrichem, Palmeneribo en Suraimambo gelegen in Suriname., 1825,1826; 21; 1 omslag
        Doeff was kommissaris van deze plantages
      - "Bepaling van de rantsoenen en schaftorde voor partikuliere schepen, die troepen en passagiers naar Java vervoeren". Gedrukt., z.j. (± 1825); 22; 1 stuk
      - Concept-rapport aan de minister van Marine en Koloniën over doctor P.F. von Siebold., 1826; 23; 1 katern
      - Minuut van uitgaande brief aan de commissaris der in- en uitgaande rechten over de Japanse boomwas., 1828; 24; 1 stuk
      - Minuut van een memorie aan de koning betreffende de bekendmaking van de scheiding tussen Noord- en Zuid-Nederland aan Japan. Met een antwoord van de minister van Nationale Nijverheid en Koloniën., 1831; 25; 2 stukken
      - Stukken betreffende zijn beoordeling van de voorwerpen door Van Overmeer Fisscher uit Japan meegebracht, 1831; 26; 1 omslag
      - Minuten van uitgaande brieven aan Baud, Van den Bosch en Goldman., 1833, 1834; 27; 1 omslag
      - Stukken betreffende de controverse tussen gouverneur-generaal J.W.Janssens en Veeckens., 1835; 28; 2 stukken
        Veeckens werd beschuldigd van het voortijdig verlaten van zijn post.
      - Ingekomen brieven van: C.J. van den Bergh, H.J.Blaauw J.C. van der Burg, firma Bolte en Co, C.Bormeester, Ludwig Bosch, F.Bijberg, firma Ten Brink, Reijnst en Gijsing, J.Cock Blomhoff, C.T.Elout, E.Fischer, Adr. Fridal, C.H.Gozemann, J. de la Haije, Carl von der Hellen, W. von der Hellen, L.Heukerlugt, A. van Hoboken, P. van Hoek., 1819-1835; 29; 1 pak
      - Ingekomen brievent Firma Van der Kaa, Hasten en Co., J.J. Krants, D.Kraijer, Jacob en Abraham Le Poole, firma Reijn, Varkevisser en Dorrepaal, O.M. Roberts, firma Ross en Librecht, H.Seedorff, J.L. van der Smissen, H.Spliedt, J.w. van Surnden, F.Taunay, Claus Tiedemann, H.W.Uellenen, Verkerk Pistorius, N.Voormann, Paulus en Hendrik Vreede, firma Westermann en De Nijs, R.Witsen, J.Wijnkamp., 1824-1835; 30; 1 pak
    - Bemoeienissen met de Nederlandsche Handelmaatschappij., 3.
      - Stukken betreffende de oprichting van de Nederlandsche Handelmaatschappij. Gedrukt., 1824; 31; 1 omslag
      - Notulen van de vergaderingen van de secties van de N.H.M. Met bijlagen. Afschriften., 1824; 32; 1 omslag
      - Ingekomen brieven van de Kamer van Koophandel en Fabrieken te Amsterdam en de minister van Nationale Nijverheid en Koloniën betreffende het bijwonen van de vergaderingen van deelnemers in de N.H.M., 1824; 33; 1 omslag
      - Ingekomen dankbrief van de minister voor Nationale nijverheid en Koloniën voor zijn medewerking aan de totstandkoming van het reglement voor de N.H.M. Met bijlagen., 1824; 34; 1 omslag
      - Ingekomen en minuten van uitgaande brieven inzake zijn benoemingen tot kommissaris en agent der N.H.M., 1824, 1825; 35; 1 omslag
      - Handelsberichten van de N.H.M. te Amsterdam aan de factorij te Batavia., 1825; 36; 1 stuk
      - Minuut van een rapport aan de minister van Koloniën inzake zijn beoordeling van monsters van goederen van de N.H.M., 1825; 37; 1 stuk
      - Aantekeningen van Doeff betreffende de koperhandel van de N.H.M., z.j.(± 1825); 38; 3 stukken
      - Ingekomen brieven van de N.H.M., 1825-1834; 39; 1 omslag
      - Statuten van de N.H.M. in de Franse taal. Met ontwerpen van de statuten. Gedrukt., 1827; 40; 1 omslag
      - Briefwisseling met C.T Elout en J.C.Baud betreffende de handel op Japan van de N.H.M., 1827, 1828; 41; 1 omslag
      - Stukken betreffende de berekening van de vervoerskosten van de door de N.H.M. bevrachte schepen., 1828; 42; 1 omslag
      - Ingekomen brieven van agenten van de N.H.M., 1829; 43; 1 omslag
      - Minuut van een advies aan de arbiters in assurantiezken van de N.H.M. over de averij-grosse van het schip de Abel Tasman. Met bijlagen., 1830; 44; 1 omslag
  - STUKKEN VAN PERSOONLIJKE AARD, B.
    - Algemeen, 1.
      - Akte van het afleggen van de poorterseed in Amsterdam door Hendrik Doeff., 1796; 45; 1 charter
        Met opgedrukt zegel.
      - Stukken betreffende zijn benoeming tot Ridder van de Orde van de Nederlandse Leeuw., 1816; 46; 1 omslag
      - Paspoorten voor Doeff, Zijn vrouw en huisbediende voor de reis van Java naar Nederland., 1818, 1819; 47; 2 stukken
      - Stukken betreffende zijn aanvragen om pensioen aan de koning., 1818, 1834, 1835; 48; 1 omslag
      - Stukken betreffende zijn vorderingen op het Engelse gouvernement., 1820-1826; 49; 1 omslag
      - Correspondentie met Elout over een eventueel verblijf van diens zoon in Japan., 1822; 50; 1 omslag
      - Ingekomen brieven bij Hendrik Doeff., 1823-1835; 51; 1 omslag
        Met staat.
      - Gedicht op de verjaardag van Hendrik Doeff., 1829; 52; 1 stuk
      - Kranten en een uitgeknipt artikel betreffende het leven en werk van Hendrik Doeff., 1829, 1835, 1853, 1854; 53; 1 omslag
      - Stukken betreffende de aanbieding van het lidmaatschap van het Provinciaal Utrechtsch Genootschap van Kunsten en Wetenschappen., 1834; 54; 1 omslag
      - Bewijs van geboorte-inschrijving van zijn zoon Jan Willem Alexander. Afschrift., 1835; 55; 1 stuk
      - Concepten van rekesten aan de minister van Koloniën betreffende zijn nog te vorderen gelden over 1808 en 1809. Met bijlagen., z.j. ±(1820); 56; 1 omslag
      - Concept van een brief aan de minister van Koloniën om zijn neef Hendrik Beth aan te stellen als correspondentiehouder bij de factorij te Batavia., z.j. (± 1825); 57; 1 stuk
      - Scheepsjournalen opgemaakt door Doeff van een bootreis aan boord van de "Evertzen"., z.j.; 58; 1 omslag
    - Beheer van andermans goederen, 2.
      - Stukken betreffende de goederen van dokter Langsdorff., 1808; 59; 3 stukken
      - Akte van transport gepasseeerd voor notaris Pieter van de Poel te Batavia betreffende het overdragen van handelsgoederen door Hendrik Doeff aan de firma Fürth en Langsdorff. Afschrift., 1815; 60; 1 stuk
      - Akte van volmacht ten overstaan van het gerecht van Beverstedt, waarbij Wilhelm von der Hellen Doeff tot zijn gevolmachtigde benoemt., 1823; 61; 1 stuk
      - Stukken betreffende de nalatenschap van kapitein Ditmar Smith, waarbij Doeff als gemachtigde van zijn erfgenamen optrad., 1823-1831; 62; 1 pak
      - Ingekomen brieven van het ministerie van Marine en Koloniën inzake de delegaties door J.L. van der Smissen., 1827-1829; 63; 1 omslag
      - Ingekomen brieven betreffende de vorderingen op zijn volmachtgever J.L. van der Smissen., 1829; 64; 1 omslag
      - Stukken betreffende de afwikkeling van de nalatenschap van Jacob Looff., 1829; 65; 1 omslag
      - Staat van voor mejuffrouw Elders verkochte goederen., 1829; 66; 1 stuk
    - Overige aktiviteiten, 3.
      - Stukken betreffende zijn aandeel in de kollekte voor de slachtoffers van de watersnood in Gelderland., 1824, 1825; 67; 3 stukken
      - Staat voor de verdeling van f. 1000,- aan de armen van Amsterdam., 1829; 68; 1 stuk
      - Stukken betreffende de Commissie tot oprichting van een monument voor Jan Carel Josephus van Speyk., 1831-1832; 69; 1 omslag
        Doeff was lid van de commissie.
      - Correspondentie met J.Koning over de Hollandse vlag in verband met een levensbeschrijving van Jan Carel Josephus van Speyk., 1831; 70; 1 omslag
  - WETENSCHAPPELIJKE BEZIGHEDEN, C.
    - "Herinneringen uit Japan", 1.
      - Manuscripten van "Herinneringen uit Japan"., 1827, 1828; 71; 1 pak
      - Ingekomen bedankbrieven voor het toezenden van een exemplaar van zijn boek., 1833; 72; 1 omslag
    - Nederlands-Japans woordenboek, 2.
      - "Inleiding tot het Woordenboek door Hendrik Doeff". Geschreven, afschrift., 1816; 73; 1 katern
      - Ingekomen brief van Nakajama Sakfsabro en Nakajama Woesabro betreffende het Nederllands-Japana woordenboek., 1835; 74; 1 stuk
      - Briefwisseling met J.F. van Overmeer Fisscher over het ontwerp van een Nederlands-Japans woordenboek., 1833; 75; 1 band
      - Briefwisseling met het Koninklijk Nederlandsch Instituut van Wetenschappen, Letteren en Schoone Kunsten over het ontwerp van een Nederlands-Japans woordenboek van J.F. van Overmeer Fisscher., 1833-1835; 76; 1 band
      - Aanvulingen en verbeteringen van Doeff op het ontwerp van een Nederlands-Japans woordenboek van J.F. van Overmeer Fisscher., z.j. (± 1834); 77; 1 pak
      - Briefwisseling met P.F. von Siebold over het Nederlands-Japans woordenboek., 1831-1834; 78; 1 omslag
      - Briefwisseling met mr. Godert Alexander Gerard Phillp baron van der Capellen over het geschil met P.F. von Siebold betreffende het Nederlands-Japans woordenboek., 1834; 79; 1 band
      - Kladden en concepten van brieven over de kwestie met P.F. von Siebold betreffende het Nedorlands-Japans woordenboek., 1834; 80; 1 omslag
    - Recensies en aantekeningen, 3.
      - Recensies op het boek "On the trade to China and the Indian archipelago", door Charles Assey., 1819; 81; 1 omslag
      - Ingekomen brief van A.R.Falck omtrent een artikel over Japan., 1820; 82; 1 stuk
      - Aantekeningen van Doeff betreffende schepen die Japan aandeden en de Japanse cultuur., z.j. (± 1820); 83; 1 omslag
      - Aantekeningen van Doeff betreffende de dag- en nachturenindeling van de Japanners., z.j. (± 1820); 84; 2 stukken
      - Vertaald uittreksel van een verhandeling over de talen der Oosterse eilanden., z.j.(± 1820); 85; 3 stukken
      - Briefwisseling met het Koninklijk Nederlandsch Instituut van Wetenschappen, Letteren en Schoone Kunsten over het manuscript van Izaac Titsing betreffende de Japanse zaken., 1824; 86; 1 omslag
      - Commentaar op de mémoires van Thomas Stamford Raffles en het werk van J.F. van Overmeer Fisscher over Japan. Met de betreffende teksten., 1831; 87; 1 omslag
    - Documentatie, 4.
      - "Manifest tegens het Rijk van Groot-Brittannien, benevens de Publicatie tot het uitgeven van Lettres de Marques, beide gearresteert ter Nationale Vergadering". Gedrukt., 1796; 88; 1 katern
      - Kaart van in distrikten verdeeld Japan., z.j. (18e eeuw); 89; 1 stuk
      - Kaart van Midden-Java met de geprojekteerde grote postweg., z.j. (19e eeuw); 90; 1 stuk
      - "Nippon. Archief voor de beschrijving van Japan", door Ph. Fr. von Siebold. Gedrukt., 1832; 91; 1 omslag
- PAPIEREN VAN ZIJN VROUW HENRIETTE DOEFF-JACOBS ( 1803-1868), II.
  - Ingekomen brieven bij mevrouw Doeff geboren Jacobs., 1837-1844; 92; 1 omslag
- PAPIEREN VAN ZIJN ACHTERKLEINZOON HENDRIK DOEFF ( 1864-1918), III.
  - "Schets behoorende bij de aanwijzingen voor de revue voor H.M. de Koningin". Gedrukte situatiekaart ter gelegenheid van de inhuldigingsfeesten., 1898; 93; 1 stuk
  - "Jan Hendrik Cornelis van Hasselt en Maria Catharina Klein", genealogische brochure samengesteld door J.F.B. van Hasselt., 1912; 94; 1 deeltje
  - Ingekomen brieven van Goenawan Mangoenkoesosmc, A.Saito en J.J.Tikkanen., 1915, 1918; 95; 1 omslag
  - "In Memoriam" van Doeff, geschreven door G. de la Valette in het "Koloniaal Tijdschrift", 7e jaargang no. 10. Fotokopieën., 1918; 96; 4 stukken
  - Foto's en negatieven van Japanse voorwerpen en van een tekening van Hendrik Doeff., z.j.; 97; 1 omslag
    Afkomstig van ir. H.F. Doeff.